【裁判字號】    97,上易,210
【裁判日期】    970909
【裁判案由】    拆屋還地
【裁判全文】
臺灣高等法院民事判決           97年度上易字第210號
上  訴  人  乙○○
被 上訴 人  甲○○
            丙○○
            丁○○
上列當事人間拆屋還地事件，上訴人對於中華民國97年2月1日臺
灣新竹地方法院96年度訴字第555號第一審判決提起上訴，經本
院於97年8月19日言詞辯論終結，判決如下：
    主      文
上訴駁回。
第二審訴訟費用由上訴人負擔。
    事實及理由
一、本件上訴人聲明求為判決：(一)原判決廢棄。(二)被上訴人在第
    一審之訴及假執行之聲請均駁回。
    被上訴人聲明求為判決：上訴駁回。
二、被上訴人起訴主張：被上訴人甲○○、丙○○、丁○○所有
    依序坐落新竹市○○段451、450、449地號土地 (下稱系爭
    451、450、449地號土地)及其上房屋，係分別於民國 (下同
     )75 年間或79年間購入，因上開房屋建築時，並未使用系
    爭451、450、449地號內如原判決附圖所示編號 (A)、(B)
    、(C1)、(C2)部分 (下稱系爭土地)，致伊等誤認系爭土地
    乃係毗鄰之上訴人所有同所452地號土地 (下稱系爭452地號
    土地)之一部分。嗣於96年5月間或6月間，因被上訴人甲○
    ○、丙○○所有上開房屋含有海砂，嚴重剝落，有塌陷之虞
    ，欲拆除重建，乃委請建築師申請建造執照，經測量後，始
    發現系爭土地分屬伊等所有，而上訴人於95年間在系爭452
    地號土地上所重建之房屋，已越界占用系爭土地，經被上訴
    人以存證信函通知上訴人返還系爭土地，竟置之不理等情，
    爰依據民法767條之規定，求為命上訴人將坐落系爭土地之
    地上物予以拆除並將系爭土地返還予伊等之判決。
    上訴人則以：伊於72年間購入系爭452地號土地及其上房屋
    後，因認系爭土地亦屬伊所買受之範圍，乃在系爭土地上搭
    蓋鐵皮屋使用，嗣於95年間，因上開房屋及鐵皮屋均已不堪
    使用，乃予拆除重建，被上訴人向來亦認系爭土地為伊所有
    ，從無異議，依民法第796條前段規定，自不得請求伊拆除
    系爭土地之地上物；又伊就系爭土地已和平繼續占有長達20
    年以上，得請求登記為系爭土地之地上權人，伊曾於96年7
    月30日向新竹市地政事務所提出時效取得系爭土地地上權之
    登記申請，惟因證件不足而被駁回，復於96年9月中旬再次
    提出申請，目前該申請案尚在新竹地政事務所審查中；又被
    上訴人所請求拆除之系爭土地之地上物，乃整體建築之一部
    分，倘逕予拆除，將致生不確定之危險，且對伊造成重大損
    害云云，資為抗辯。
三、經查如原判決附圖所示編號 (A)、(B)、及 (C1)、(C2)部分
    土地，依序分別為被上訴人甲○○、丙○○、丁○○所有之
    系爭451、450、449地號內土地之一部分；上訴人於95年間
    在其所有系爭452地號土地上重建房屋時，將系爭土地納為
    其房屋基地之一部分；上訴人曾於96年7月30日向新竹市地
    政事務所申請辦理時效取得系爭土地地上權之登記，惟經該
    所以上訴人逾期未補正應補正文件，於同年8月29日駁回其
    申請，上訴人復於同年9月中旬再次向該所提出申請，目前
    尚在該所審查中之事實，為兩造所不爭執，並有土地登記謄
    本、原審勘驗筆錄、新竹市地政事務所土地複丈成果圖、新
    竹市地政事務所96年8月9日土地登記案件補正通知書、新竹
    市地政事務所97年2月5日函文及申訴書可稽 (見原審卷6至8
    、33、34、36頁；本院卷26、30頁)，自堪信為真實。
四、被上訴人主張上訴人無權占有系爭土地建築房屋，應將系爭
    土地之地上物拆除後，將系爭土地返還予伊等等語。雖上訴
    人以前揭情詞置辯；惟查：
(一)、按土地所有人建築房屋逾越疆界者，鄰地所有人如知其越界
    而不即提出異議，不得請求移去或變更其建築物，民法第
    796條前段固定有明文。然查，上訴人既自認被上訴人主張
    彼等係於96年5月間或6月間，始知悉伊越界建築 (見原審卷
    19頁)；再依新竹市地政事務所派員赴現場實施土地複丈結
    果認為，上訴人越界建築所占用之系爭土地面積共計
    38.84平方公尺 (分別為系爭451地號土地面積18.24平方公
    尺、系爭450地號土地面積12.8平方公尺、系爭449地號土地
    面積7.8平方公尺)，占被上訴人所有上開各地號土地面積比
    例分別為17%(其計算式為：18.24÷105.51＝0.17，百分位
    以下四捨五入─見原審卷6頁)、15%(其計算式為：12.8÷
    83.65＝0.15─見原審卷7頁)、10%(其計算式為7.8÷79.38
    ＝0.1─見原審卷8頁)，衡諸常情，倘被上訴人於上訴人重
    建之初，即已知悉上訴人越界占用彼等所有上開土地建築房
    屋，應不可能不即時提出異議。是被上訴人所為伊等係於96
    年5月間或6月間欲重建房屋時，始知悉上訴人越界占用系爭
    土地建築房屋之主張，應屬可取，自無民法第796條前段規
    定之適用。
(二)、次按地上權為一種物權，主張取得時效之第一要件須為以行
    使地上權之意思而占有，若依其所由發生之事實之性質，無
    行使地上權之意思者，非有變為以行使地上權之意思而占有
    之情事，其取得時效，不能開始進行 (最高法院64年台上字
    第2552號判例參照)。本件上訴人既自認其於72年間買受系
    爭452號土地時，即認為系爭土地亦為其所有，而基於買賣
    之法律關係占有使用系爭土地，迄至96年5月或6月間，經由
    被上訴人之告知，始知悉有越界建築之情事 (見原審卷19頁
    ；本院卷111頁背面)，顯見上訴人於96年5月或6月以前占有
    系爭土地，乃係基於行使所有權之意思而占有，而非基於行
    使地上權之意思而占有，依上開說明，自無從本於民法第
    772 條準用同法第769條或770條之規定，請求登記為地上權
    人。是上訴人雖已向新竹市地政事務所申請辦理時效取得系
    爭土地地上權之登記，亦不得據為有利於上訴人之認定。
(三)、復按權利之行使，不得違反公共利益，或以損害他人為主要
    目的；又行使權利，履行義務，應依誠實及信用方法，民法
    第148條第1項、第2項分別定有明文。雖上訴人主張：系爭
    土地上之地上物，乃伊整體建築之一部分，倘逕予拆除，將
    致生不確定之危險云云，並提出其自行委託台灣省土木技師
    公會於97年6月5日所製作之安全評估報告書為證 (見本院卷
    62至94頁)。依上開報告書記載：「若拆除鑑定標的物佔用
    鄰地部分構件後，原建物將發生倒塌，避免倒塌之補強的方
    式是在既有建物內部施作一面替代之承重牆，但補強的效果
    存有高度不確定性，補強未必比拆除整棟建物後再予重建容
    易」。雖拆除系爭土地之地上物，對上訴人所有坐落系爭
    452 地號土地上之房屋整體結構安全，固存在一定之風險性
    ，惟經斟酌上訴人既自認於95年間重建房屋時，係按照建坪
    計算承攬費用，每坪新台幣3萬餘元 (見本院卷103頁背面)
    ，足見上訴人於重建之初，即已知悉其所建築房屋之面積，
    而上訴人所有系爭452地號土地面積僅有66.92平方公尺 (見
    原審卷21頁)，其所占用系爭土地面積卻多達38.84平方公尺
    ，占其所有上開土地面積達58%以上 (其計算式為：38.84÷
    66.92＝0.58)，衡諸常情，上訴人於重建之初就其有越界建
    築之情事，應無諉為不知之理。是上訴人行使權利，既未依
    誠實及信用方法，則其重建後之房屋，縱因拆除系爭土地之
    地上物而受有損害，亦屬上訴人所自招之損害，並不可歸責
    於被上訴人。況查，被上訴人主張彼等所有坐落於系爭451
    、450、449地號土地上之房屋因係海砂屋，有塌陷之虞，而
    有拆除重建之必要，既為上訴人所不爭執 (見本院卷103頁
    背面)，則被上訴人考量重建時需預留法定空地，認有使用
    系爭土地之必要，顯非以損害上訴人為其行使權利之主要目
    的，即無權利濫用之可言。
(四)、末按所有人對於無權占有或侵奪其所有物者，得請求返還之
    。對於妨害其所有權者，得請求除去之，民法第767條定有
    明文。本件被上訴人所有系爭土地既為上訴人所無權占用，
    並在其上建築房屋，則被上訴人依據民法第767條之規定，
    請求上訴人拆除系爭土地之地上物後，返還系爭土地，自屬
    有據。
五、綜上所述，被上訴人依據民法第767條之規定，請求上訴人
    將原判決附圖所示編號 (A)、(B)、及 (C1)、(C2)部分土地
    之地上物拆除並將上開部分土地依序返還予被上訴人甲○○
    、丙○○、丁○○，自屬應予准許。從而，原審所為上訴人
    敗訴之判決，並無違誤，上訴論旨仍執前詞指摘原判決不當
    ，求予廢棄改判，為無理由。
六、至兩造其餘之攻擊或防禦方法及未經援用之證據，經本院斟
    酌後，認為均不足以影響本判決之結果，自無逐一詳予論駁
    之必要，併此敘明。
七、據上論結，本件上訴為無理由，依民事訴訟法第449條第1項
    、第78條，判決如主文。
中    華    民    國    97    年    9     月    9     日
                    民事第六庭
                        審判長法  官  林鄉誠
                              法  官  梁玉芬
                              法  官  許紋華
正本係照原本作成。
不得上訴。
中    華    民    國    97    年     9    月    10    日
                              書記官  潘大鵬


司法院資訊處製作；財團法人民間司法改革基金會備份。
